【裁判字號】    96,交聲,510
【裁判日期】    970611
【裁判案由】    違反道路交通管理處罰條例聲明異議
【裁判全文】
臺灣基隆地方法院交通事件裁定         96年度交聲字第510號
移送機關即
原處分機關  交通部公路總局臺北區監理所基隆監理站
聲明異議人
即受處分人  乙○○
上列聲明異議人即受處分人因違反道路交通管理處罰條例案件，
對於交通部公路總局臺北區監理所基隆監理站中華民國96年11月
12日所為之處分（原處分案號：基監字第裁42-C00000000號），
聲明異議，本院裁定如下：
    主  文
原處分撤銷。
乙○○不罰。
    理  由
一、原處分意旨略以：本件聲明異議人即受處分人乙○○（下稱
    異議人）於民國96年8 月30日下午2 時26分許，駕駛519-KE
    號營業貨櫃曳引車，行經臺北縣汐止市○○○路○ 段東亞貨
    櫃入口前，因違反交通法規肇事，致機車騎士丙○○及機車
    乘客甲○○受傷而逃逸，經臺北縣政府警察局交通警察隊汐
    止分隊警員循線查得肇事者為異議人後，以異議人有違反道
    路交通管理處罰條例第62條第4項規定之行為，於96年9月30
    日以北縣警交字第C00000000號舉發違反道路交通管理事件
    通知單予以舉發。異議人於應到案日期到案聽候裁決，原處
    分機關認異議人確有「汽車駕駛人駕駛汽車肇事致人受傷而
    逃逸」之行為，違反上開規定明確，乃於96年11月12日以基
    監字第裁42-C00000000號裁決書，裁處異議人罰鍰新臺幣（
    下同）6,000元，並吊銷駕駛執照，1年內禁考。
二、聲明異議意旨略以：異議人所駕駛之519-KE號營業貨櫃曳引
    車，並未與丙○○所騎乘之機車發生碰撞，丙○○係騎乘機
    車自行滑倒，致丙○○及其後載之甲○○均倒地受傷，是其
    就丙○○及甲○○之受傷而言，應屬無肇事因素，且其因未
    感覺所駕駛之營業貨櫃曳引車有與外物碰撞之情形，因此未
    停車察看，是其亦無肇事後故意逃逸之行為等語。
三、按汽車駕駛人駕駛汽車肇事致人受傷者，應即採取救護措施
    及依規定處置，並通知警察機關處理，不得任意移動肇事汽
    車及現場痕跡證據，違反者處3,000 元以上9,000 元以下罰
    鍰。前項駕駛人肇事致人受傷而逃逸者，吊銷其駕駛執照；
    又汽車駕駛人，曾依本條例其他各條規定吊銷駕駛執照者，
    1 年內不得考領駕駛執照，道路交通管理處罰條例第62條第
    3 項、第4 項、第67條第3 項固分別定有明文。然此須駕駛
    人有逃避上述義務及肇事責任之故意，始得歸責，換言之，
    駕駛人除客觀上有逃逸之行為外，主觀上尚須對其肇事致人
    受傷之事實有所認識，並進而決意逃離肇事現場之故意，始
    足當之；苟肇事駕駛人主觀上並未認知有肇事致人受傷之結
    果，自難評價其離去行為即屬逃逸。
四、經查：
  (一)有關異議人於96年8 月30日下午2 時26分許，駕駛519-KE號
    營業貨櫃曳引車，沿臺北縣汐止市○○○路，由臺北往基隆
    方向行駛，於96年8 月30日下午2 時26分許，行經臺北縣汐
    止市○○○路○ 段東亞貨櫃前，欲左轉入東亞貨櫃，而斯時
    對向（由基隆往臺北方向）適有丙○○騎乘K7H-398號機車
    後附載甲○○直行新台五路2段，欲通過東亞貨櫃，丙○○
    為避免與異議人車輛發生碰撞，乃將車頭偏左，往異議人車
    輛後方行駛，欲由異議人車輛後方閃過異議人車輛，嗣丙○○於行進間見已閃避不及，乃緊急煞停，所騎乘之機車旋即
    打滑，丙○○及甲○○因之隨同機車在異議人所駕駛之營業
    貨櫃曳引車右後車輪處倒地，丙○○因此受有右小腿挫傷、
    右肘挫傷併擦傷之傷害；甲○○則因此受有左肩舺骨骨折、
    左手腕頭狀骨骨折、左橈骨頭骨折等傷害，異議人於車禍發
    生後逕行離去現場，並未停車察看等情節，為異議人所不爭
    執，並據證人即被害人丙○○及甲○○於警詢及本院訊問時
    結證屬實，並有國泰綜合醫院汐止分院診斷證明書2紙在卷
    可憑。
  (二)依前認定，本件證人丙○○及甲○○之所以受傷，顯係因丙○○之機車欲閃躲異議人所駕駛之營業貨櫃曳引車所致，異
    議人雖就丙○○及甲○○之受傷，一再以其所駕駛之營業貨
    櫃曳引車未與丙○○所騎乘之機車發生碰撞，是其應無肇事
    責任云云資為抗辯。然駕駛人就某一交通事件，是否應負肇
    事責任，所應審究者係駕駛人駕駛汽車是否有違反應遵守之
    交通法規致人受傷，至駕駛人之車輛是否與受害車輛發生碰
    撞乙節，並非判斷駕駛人須否負肇事責任之唯一要件。按轉
    彎車應讓直行車先行，道路交通安全規則第102條第1項第7
    款定有明文。查證人丙○○於警詢及本院審理時證稱：當時
    係騎乘機車，沿新台五路2段，由基隆往臺北方向行駛，抵
    達車禍發生地點前之路口過停止線一點點時，該處路口交通
    號誌由綠燈轉換為黃燈，然後就看到一輛營業貨櫃曳引車打
    左轉方向燈，往東亞貨櫃方向行駛，當時其有減速，但對方
    沒有減速就繼續往東亞貨櫃入口行駛，其本以為該營業貨櫃
    曳引車駕駛人會停讓其先行通過，所以打算從該車前面行駛
    過去，結果該車駕駛人並未停讓其先行通過，所以其即往該
    車後方閃，但是因為距離太近了，所以其即在該車右後車輪
    旁邊摔倒等語（見本院卷第26頁、第50頁）；證人甲○○於
    警詢及本院審理時證稱：當時乘坐丙○○所騎乘之機車，沿
    新台五路2段，由基隆往臺北方向行駛於第二車道，過第一
    個紅綠燈時，號誌就由綠燈變黃燈，然後就看見1輛曳引車
    左轉往東亞貨櫃方向行駛，當時丙○○有減速，但該曳引駕
    駛並未減速，所以丙○○即要往該車後面繞過去，但因車身
    太長所以繞不過去，到快要撞上時，丙○○便緊急煞車，但
    並未煞緊等語（見本院卷第28頁、第53頁），且異議人於警
    詢及本院審理時亦均陳稱有看見證人丙○○所騎乘之機車原
    在其對向，由基隆往臺北方向行駛，其恐與之發生碰撞，於
    是立刻加速往東亞貨櫃方向行駛，之後即見證人丙○○之機
    車往其所駕駛之營業貨櫃曳引車後方行駛等情（見本院卷第
    23頁、第60頁），足見本件車禍發生前證人丙○○所騎乘之
    機車係直行車，而異議人所駕駛之營業貨櫃曳引車則係轉彎
    車，依上開道路交通安全規則第102條第1項第7款規定，異
    議人之車輛自應停讓丙○○之車輛，是異議人未依該規定停
    讓丙○○車輛，迫使丙○○必須將機車往其車輛後方繞行，
    終致閃避不及，丙○○及其所附載之甲○○因而人車倒地受
    傷，異議人就丙○○及甲○○2人所受之傷害顯有過失無疑
    ，自應負肇事責任，台灣省台北縣區車輛行車事故鑑定委員
    會亦同此鑑定，此有該會以97年4月10日北縣鑑字第0975180
    110號函所附之鑑定意見書在卷可憑（見本院卷第130-134頁
    ），是異議人上開辯稱所駕駛之營業貨櫃曳引車未與丙○○
    所騎乘之機車發生碰撞，即無庸負肇事責任云云，要無可採
    。
  (三)異議人就本件車禍致證人丙○○及甲○○受傷部分應負肇事
    責任，且異議人於車禍後離去現場，並未停車察看等事實，
    雖均如前認定，然異議人於肇事後離去，並未停車察看之行
    為是否可評價為「逃逸」之行為，仍須檢視其主觀上對於其
    肇事致人受傷之事實是否有所認識，並進而決意逃離肇事現
    場之故意。查異議人一再辯稱，雖看見丙○○往其所駕駛之
    營業貨櫃曳引車後方行進，且其於過彎時並未感覺有任何碰
    撞，也沒有聽到碰撞的聲音，所以沒有停車察看等語（見本
    院卷第60頁），且證人丙○○及甲○○亦均證述無法確認異
    議人之車輛是否與丙○○之車輛發生碰撞等語（見本院卷第
    25頁、第28頁），再觀諸卷附員警於本件車禍後所拍攝之異
    議人車輛照片8 張（見本院卷第65-68 頁），亦無從證明異
    議人所駕駛之營業曳引車有與丙○○騎乘之機車發生碰撞之
    痕跡，參以丙○○復係在異議人所駕駛之營業貨櫃曳引車右
    後方車輪處倒地，以異議人車輛長度而言，在異議人左轉彎
    之情形下，確難見到丙○○及甲○○倒地之情形，是異議人
    辯稱因未發覺與丙○○之車輛發生碰撞，所以未停車察看等
    情節，即核與卷內事證相符，且合於常理，非不可採信。此
    外，復查無其他證據足認異議人主觀上知悉其所駕車輛轉彎
    時，未停讓直行之丙○○車輛，已肇致丙○○及甲○○受傷
    ，猶未停車察看，而逕行離去之事實，揆諸前揭說明，自難
    認異議人主觀上有肇事後逃逸之故意，且其於肇事後逕行離
    去現場，未停車察看之行為亦無從評價為逃逸之行為。
五、綜上所述，異議人並無肇事致人受傷之認識，主觀上亦無何
    肇事逃逸之故意，是其於肇事後逕行離去現場之行，亦無從
    評價為逃逸之行為，原處分機關未予詳查，遽對異議人為前
    開裁決，於法即有未合。本件異議為有理由，爰裁定將原處
    分撤銷，並改諭知異議人不罰。
六、據上論斷，應依道路交通案件處理辦法第20條前段，裁定如
    主文。
中    華    民    國    97    年    6     月    11    日
                  交通法庭法  官      劉桂金
以上正本證明與原本無異。
對於本件裁定如有不服，應於收受送達後5日內，向本院提出抗
告書狀，敘述抗告之理由，抗告於臺灣高等法院。
中    華    民    國    97    年    6     月    11    日
                          書記官      鄧順生


司法院資訊處製作；財團法人民間司法改革基金會備份。
